臺灣高等法院民事判決
111年度重上字第78號
上  訴  人  張志騰  
            陳莉蓁  
共      同
訴訟代理人  陳冠宇律師            
被上訴人    游王錦貎
訴訟代理人  游語潔  
            邱清銜律師
            游淑琄律師      
上列當事人間請求遷讓房屋等再審之訴事件，上訴人對於中華民
國110年11月8日臺灣桃園地方法院109年度桃再字第1號第一審判
決提起上訴，本院於111年4月12日言詞辯論終結，判決如下：
    主      文
上訴駁回。
第二審訴訟費用由上訴人負擔。
    事實及理由
壹、程序方面
    上訴人經合法通知未於言詞辯論期日到場，核無民事訴訟法
    第386條所列各款情形，爰依被上訴人之聲請，由其一造辯
    論而為判決。
貳、實體方面
一、上訴人主張：
　㈠被上訴人前以上訴人張志騰（下逕稱其姓名）邀同其妻即上
    訴人陳莉蓁（下逕稱其姓名）為連帶保證人，向被上訴人承
    租門牌號碼桃園市○○區○○○街00號房屋（下稱系爭房屋，即
    同上區○○段0000號建號建物）（下稱系爭租約），惟未繳納
    租金為由，對上訴人起訴請求遷讓房屋、給付積欠租金及不
    當得利，張志騰則以其與被上訴人間就系爭房屋及坐落之桃
    園市○○區○○段000○00地號、000之00地號、000之00地號土地
    （下合稱系爭房地）所成立之買賣契約（下稱系爭買賣契約
    ）及系爭租約或因通謀虛偽意思表示而無效、或因受詐欺而
    為意思表示而得撤銷，或系爭買賣契約係屬借名登記之法律
    關係為由，提起反訴，請求⒈先位聲明：⑴確認張志騰與被上
    訴人就系爭房地於民國105年3月13日所為之買賣行為，及同
    年5月2日以買賣為原因之所有權移轉行為均無效。⑵被上訴
    人於同年5月2日以買賣為原因之系爭房地所有權移轉登記，
    應予塗銷，回復登記為張志騰所有。2.備位聲明：被上訴人
    應將系爭房地移轉登記予張志騰所有（下稱系爭反訴聲明）
    。原審以108年度桃訴字第7號確定判決（下稱原確定判決）
    上訴人敗訴確定。
　㈡惟被上訴人之女即前程序證人游采靜(下逕稱其名)曾證稱其
    有建議上訴人以假買賣方式，將系爭房地出售，再由買受人
    向銀行申辦系爭房地之貸款，藉此為上訴人獲得周轉資金等
    語，是張志騰與被上訴人所簽訂之系爭買賣契約，是否具有
    買賣之真意，即非無疑；復被上訴人於系爭房地移轉登記在
    其名下不久，又提供印鑑證明供游采靜代理其以新臺幣（下
    同）985萬元將系爭房地出售予張志騰之胞弟張瀚文，顯見
    張志騰與被上訴人間並無買賣系爭房地之真意，系爭買賣契
    約及系爭租約為張志騰與被上訴人間通謀虛偽意思表示而無
    效。另游采靜因詐欺張志騰得利248萬5,950元，業經鈞院刑
    事庭以109年度上易字第2210號判決游采靜詐欺得利罪確定
    （下稱系爭刑案），張志騰並提起刑事附帶民事訴訟請求游
    采靜賠償，經原法院以109年度訴字第2634號判決游采靜應
    賠償張志騰損害，足見張志騰係受游采靜詐欺，而系爭房地
    之交易金額龐大，被上訴人既為系爭買賣契約當事人，自難
    諉為不知，張志騰確與被上訴人虛偽簽訂系爭買賣契約及租
    約。是原確定判決認定被上訴人不知游采靜對張志騰為詐欺
    ，張志騰與被上訴人間存有買賣系爭房地及租約之真意，均
    非通謀虛偽意思表示，有違背論理、經驗法則、適用民事訴
    訟法第222條錯誤及民法第98條關於意思表示解釋之違法，
    而有民事訴訟法第496條第1項第1款之適用法規顯有錯誤之
    再審事由，爰提起本件再審之訴等語。　　　
二、被上訴人則以：原確定判決依陳莉蓁與游采靜之對話錄音內
    容及證人范德成之證述等卷內證據資料，認定張志騰與伊間
    之系爭買賣契約及租約為真實，伊確實不知悉游采靜與上訴
    人間私下之其他協議，亦不知張志騰遭游采靜詐欺，與張志
    騰非基於通謀虛偽意思表示而簽立系爭買賣契約及租約，原
    確定判決並無適用法規顯有錯誤之再審事由等語，資為抗辯
    。
三、原審判決以再審之訴顯無理由，不經言詞辯論駁回上訴人之
    再審之訴。上訴人不服提起上訴，上訴聲明：㈠原判決及原
    確定判決均廢棄。㈡被上訴人於前程序第一審之訴及假執行
    之聲請均駁回。㈢反訴部分:即為系爭反訴聲明。被上訴人之
    答辯聲明：上訴駁回。
四、本院之判斷：
　　上訴人主張原確定判決有民事訴訟法第496條第1項第1款之
    再審事由，請求廢棄原確定判決，並駁回被上訴人於前程序
    第一審之訴及假執行之聲請，准予上訴人於前訴訟程序系爭
    反訴聲明之請求等語。被上訴人則以前揭情詞置辯，茲分述
    如下：
　㈠按民事訴訟法第496 條第1 項第1 款所謂適用法規顯有錯誤
    ，應以原確定判決所確定之事實而為之法律上判斷，有違背
    法規或現存判例解釋者為限。而所謂適用法規顯有錯誤，係
    指裁判所適用之法規顯然不合於法律規定，或與司法院現尚
    有效及大法官會議之解釋，或本院現尚有效之判例顯有違反
    ，或消極的不適用法規顯然影響裁判者而言，並不包括裁判
    理由矛盾、理由不備、取捨證據失當、調查證據欠周、漏未
    斟酌證據、認定事實錯誤及在學說上諸說併存致發生法律上
    見解歧異等情形在內。　
　㈡原確定判決於審酌兩造之主張及卷內證據即陳莉蓁與游采靜
    之對話錄音內容、證人范德成之證述等資料及系爭買賣契約
    之簽訂過程等全辯論意旨及調查證據之結果後，依自由心證
    ，認定被上訴人與張志騰簽立系爭買賣契約及系爭租約，主
    觀上均係以買賣及租賃之真意所簽立，難認被上訴人係通謀
    虛偽意思表示或被上訴人有詐欺或明知或可得而知張志騰遭
    游采靜詐欺，亦無從認定兩造間就系爭房地達成借名登記法
    律關係之合意，進而認系爭買賣契約並無無效、得撤銷，或
    兩造間實際上存有借名登記法律關係之情（見原確定判決事
    實及理由欄貳四㈠），核屬於原確定判決認定事實、證據取
    捨及解釋當事人真意之職權行使範疇，縱有錯誤或不當，亦
    仍與適用法規顯有錯誤有間。上訴人前開所陳，無非係指摘
    原確定判決關於認定張志騰與被上訴人間所簽立之系爭買賣
    契約、系爭租約是否通謀虛偽意思表示、被上訴人是否知悉
    上訴人與游采靜間私下之協議內容、是否知悉或可得而知游
    采靜詐欺上訴人，或被上訴人是否詐欺上訴人之取捨證據、
    認定事實及解釋當事人真意之職權行使有所不當，核與原確
    定判決是否適用法規顯有錯誤無涉，是上訴人據此主張原確
    定判決有民事訴訟法第496條第1項第1款再審事由云云，殊
    非可取。　　
五、綜上所述，上訴人依民事訴訟法第496條第1項第1款規定，
    對原確定判決提起再審之訴，為無理由，不應准許。原審以
    本件再審之訴顯無再審理由，依民事訴訟法第502條第2項規
    定，不經言詞辯論，所為上訴人敗訴之判決，並無不合。上
    訴論旨指摘原判決不當，求予廢棄改判，為無理由，應駁回
    其上訴。
六、本件事證已臻明確，兩造其餘之攻擊或防禦方法，經本院斟
    酌後，認為均不足以影響本判決之結果，爰不逐一論列。上
    訴人所為其他論述，核係再審之訴有理由，前程序之再開或
    續行後所應審酌之聲明或實體問題，然因上訴人提起本件再
    審之訴為無理由，前程序無從再開或續行，該等聲明或實體
    問題，本院亦毋庸審酌，附此敘明。
七、據上論結，本件上訴為無理由，依民事訴訟法第449條第1項
    、第78條、第463條、第385條第1項前段，判決如主文。
中　　華　　民　　國　　111 　年　　4 　　月　　26　　日
                  民事第三庭
                      審判長法  官  王怡雯
                            法  官  呂綺珍
                            法  官  王育珍
正本係照原本作成。
如不服本判決，應於收受送達後20日內向本院提出上訴書狀，其
未表明上訴理由者，應於提出上訴後20日內向本院補提理由書狀
（均須按他造當事人之人數附繕本）上訴時應提出委任律師或具
有律師資格之人之委任狀；委任有律師資格者，另應附具律師資
格證書及釋明委任人與受任人有民事訴訟法第466 條之1第1項但
書或第2項所定關係之釋明文書影本。如委任律師提起上訴者，
應一併繳納上訴審裁判費。
中　　華　　民　　國　　111 　年　　5 　　月　　2 　　日

                            書記官  簡曉君